臺北高等行政法院判決　　　　　　　　　　　　　　　九十年度訴字第一八五五號
　　　　　　　　　　　　　　　.
　　原　　　告　華永實業有限公司
　　代　表　人　甲○○
　　訴訟代理人　乙○○
　　　　　　　　沈培錚律師
　　被　　　告　經濟部
　　代　表　人　林義夫部長）.
　　訴訟代理人　丙○○
　　參　加　人　美商．瑪斯公司
　　代　表　人　蓉妲．斯蒂爾
　　訴訟代理人　雷憶瑜律師
　　　　　　　　陳芳俞律師
　　　　　　　　薛雅倩律師
右當事人間因商標撤銷事件，原告不服經濟部中華民國八十九年十二月二十六日經（
八九）訴第00000000號訴願決定，提起行政訴訟。本院判決如左：
　　主  文
原告之訴駁回。
訴訟費用由原告負擔。
　　事  實
一、事實概要：
    原告之前手吳春展於民國（下同）七十五年十二月二十六以「方格ｍ．ｍ」商標
    ，指定使用於當時商標法施行細則第二十七條第四十四類之各種男、女童裝、套
    裝、成衣等商品，向被告所屬智慧財產局（下稱原處分機關）申請註冊，經該局
    准列為第三七九六一七號註冊商標（下稱系爭商標），並於八十五年四月十五日
    核准其延展註冊。嗣於八十五年七月二十五日核准移轉予甲○○，又於八十九年
    八月二十四日核准移轉予原告。嗣參加人以系爭商標有違商標法第三十一條第一
    項第二款之規定，於八十九年一月六日申請撤銷，經原處分機關審查，於八十九
    年七月三日以中台處字第八九○○○九號商標撤銷處分書為申請不成立之處分，
    參加人不服，提起訴願，訴願決定將原處分撤銷，由原處分機關另為適法之處分
    。原告不服，遂向本院提起行政訴訟。
二、兩造聲明：
　(一)原告聲明求為判決：
    訴願決定及原處分均撤銷。
　(二)被告聲明求為判決：
    原告之訴駁回，訴訟費用由原告負擔。
  (三)參加人主張之理由：
    原告之訴駁回，訴訟費用由原告負擔。
三、兩造之爭點：
    (一)參加人舉發原告之系爭商標已有三年未曾使用，為原處分機關處分申請不成立
      ，參加人不服，提起訴願，訴願決定將原處分撤銷，由原處分機關另為適法之
      處分，原告起訴是否具有權利保護必要。
    (二)參加人以原告前手甲○○另案主張參加人所註冊第四六九五二一號及第五八一
      四七一號「M&M'S」商標，與原告註冊第三七九六一七號系爭商標外文構成近
      似，有違商標法第三十七條第一項第十二款規定，申請評定參加人上開商標註
      冊無效，目前於行政救濟程序中。惟參加人又以系爭商標註冊後，原告無正當
      事由繼續停止使用已滿三年，有違商標法第三十一條第一項第二款之規定為由
      ，申請原處分機關撤銷原告之系爭商標，參加人是否屬商標法第三十一條所稱
      之利害關係人。
    (三)參加人舉發原告之系爭商標已有三年未曾使用，對原告近三年有無使用系爭商
      標，應由何人負舉證責任。
　(一)原告主張之理由：
    1.查商標法第三十三條之規定「商標專用權經撤銷處分確定者，自撤銷處分之日
      起失效。」故此撤銷申請案處分之結果，不論其成立與否，其效力皆自處分確
      定之日起始為生效，並不溯及既往。本件參加人以原告前手甲○○另案主張參
      加人所註冊第四六九五二一號及第五八一四七一號「M&M'S」商標，與原告註
      冊第三七九六一七號系爭商標外文構成近似，有違商標法第三十七條第一項第
      十二款規定，申請評定參加人上開商標註冊無效，目前於行政救濟程序中，因
      主張參加人屬商標法第三十一條所稱之利害關係人，並以原告註冊系爭商標有
      違商標法第三十一條第一項第二款之規定為由，申請原處分機關撤銷原告之系
      爭商標。然查原告前手甲○○申請評定參加人註冊第四六九五二一號及第五八
      一四七一號「M&M'S 」商標之時間為八十七年五月十二日，較參加人於八十九
      年一月五日始申請撤銷原告之系爭商標之時間為早，原告前手甲○○於申請評
      定參加人上開商標時，系爭商標之專用權仍存在有效，決不致因參加人本件申
      請撤銷案之結果，而影響當時系爭商標之存在；而按一評定案之申請，即是欲
      請求主管機關，評定商標之註冊於法可否，時間上自是以該被評定商標之註冊
      時間，及被申請評定之時間該商標是否合法為基礎。參加人藉該評定案在行政
      救濟程序中，即謂其為本件撤銷案之利害關係，其主張實為不當。
    2.按商標註冊後，無正當事由迄未使用或繼續停止使用已滿三年者，商標主管機
      關應依職權，或據利害關係人之申請撤銷其專用權，此為商標法第三十一條第
      一項第二款所明定。所謂商標之使用，依第六條及第二十一條規定，係指為行
      銷之目的，將商標用於指定之商品或其包裝、容器、標帖、說明書、價目表或
      其他類似物件上，而持有、陳列或散布。商標於電視、廣播、新聞紙類廣告或
      參加展覽會展示以促銷其商品者，視為使用。至於有無使用之事實，則應依客
      觀事實及證據認定之。本件參加人主張，系爭商標註冊後，原告無正當事由迄
      未使用或繼續停止使用已滿三年，無非以其委託徵信公司查訪專用權人之前手
      吳春展所附之徵信報告書為依據。惟查八十五年八月十六日吳春展已將系爭商
      標專用權移轉予甲○○，則僅甲○○始有完全的使用、處分、收益之權能。且
      吳春展早於八十八年間即鮮少參與「長虹服裝行」及「華永實業有限公司」之
      服飾經營業務，而將事業重心移置於餐飲服務業，創設「頑固拉麵」，後易名
      為「湘帝坊」，該「湘帝坊」係位於台北市○○街二十九號一樓，與「長虹服
      裝行」及「華永實業有限公司」分別位於台北市○○路二三七巷十弄三三號一
      樓相距甚遠，吳春展及甲○○各有事業忙錄，就常人合理判斷，亦不會常去該
      地了解彼此進出貨之詳實情形。且參加人於八十八年十二月底派員查訪吳春展
      時，其既表明為接洽生意，然當時負責人甲○○外出，吳春展以同為夫妻關係
      接待賓客，然就初次見面之對象，彼此從未具合作經驗，按商場上之競爭爾虞
      我詐乃在所難免，吳春展對此查訪人員豈事事毫無保留，盡皆據實告之以理。
      況且從系爭商標自八十五年八月十六日移轉予甲○○後，迄八十八年十二月十
      五日參加人派員與吳春展面談，其時間已有三年之距離，吳春展以如此久未參
      予甲○○所經營服飾業務之情形，當非清楚其經營之狀況，實情應以系爭商標
      專用權人甲○○較為清楚。原告所僱徵信社詢問非商標專用權人吳春展，在確
      認對象上已屬錯誤；其彼此對談之內容皆為一表面上、形式上之應對，與實際
      經營事實則未必相符。且該據徵信報告書所載，其察訪之地址為「台北市○○
      街十三號二樓」，雖八十六年一月至八十九年一月間系爭商標專用權人甲○○
      之登記地址確如其上，但所經營之長虹服裝行，實際經營之處所為「台北市○
      ○路二三七巷十弄三十三號一樓」，此可參照西元一九九七年宣傳海報，並有
      八十六年度台北市稅捐稽徵處房屋稅繳款書收據為證，依該文件可知「台北市
      ○○街十三號二樓」並非用於營業，而係用於住家。因此，參加人至上開住所
      調查系爭商標之實際使用情形，自非合理，並再次說明了該徵信報告書之不可
      採信。況經原告向吳春展詢問了解，其中有多項與洽談當時所言不相符合，按
      甲○○所營服飾相關業務，非如參加人所言自行外銷，吳春展乃謂其係採用透
      過貿易商外銷之方式，且外銷部分採用「Mei-Ma」商標，內銷上則採用「方格
      」或「方格ｍ．ｍ」商標，參加人所舉之調查報告既無吳春展對內容屬實之背
      書，自可隨意撰寫、任意指摘，以之作為無中生有的依據。而商標之使用與否
      當依各種客觀事實與證據佐證，單以如此個人片面之報告，實不足採信。就其
      調查報告在證據法則之判斷上，基於憲法上所保障之財產權、自由權、訴訟權
      ，在行政救濟之訴願、行政訴訟中莫不以發現實體真實及程序利益之追求為目
      的，因此對於程序主體之當事人應賦予其參予程序及表示意見之機會。而在證
      據能力方面，必須經過當事人對該證據加以確認，因此參加人所得之調查報告
      充其量屬於傳聞證據，未經過原告加以詢問並無證據能力可言，實不足採信。
    3.民事訴訟法第二百七十七條規定「當事人主張有利於己之事者，就其事實有舉
      證之責任。」而依行政訴訟法第一百三十六條規定，上開規定為行政訴訟所準
      用。又依原處分機關所附之商標檢舉注意事項第三條規定「檢舉註冊商標標未
      使用者，務必檢附調查證據，必所附證據足認註冊商標有未使用已滿三年之合
      法可疑，本局始宜發動職權調查程序，以免徒增行政紛擾並保障商標專用權人
      權益。」從而，依舉證責任之分配，自應由主張有利於己之一方來舉證，亦即
      主張消滅權利者應負權利不存在之舉證責任。否則任何人主張撤銷他人權利，
      而他人尚須舉證證明自己有權利，則無異造成他人濫訴。查商標專用權係著重
      於註冊及登記，對於企業經營者所辛苦設立之商標權應加以保護，不能只因屬
      外商公司挾大量充足之資金，即可以任意主張相同或不相同類別之商標與之相
      同或近似，即將他人之商標權加以撤銷。
    4.本件訴願決定意旨謂就原告檢送之證據觀之，衣服商品實物、吊牌、織標樣本
      及服飾商品宣傳照片之使用均無日期之記載，並不表示有使用之事實云云。按
      服飾經營之狀態，實無將日期製作於服飾吊牌及織標樣本之情形。蓋服飾業中
      有所謂流行服飾換季銷售之行銷方式，於當季銷售之衣服若銷售不完，往往會
      有折扣方式促銷，若銷售不完將會作為庫存存放，等待隔年再行銷售。故服飾
      業界實於從事交易時，實無將商標名稱標示於收據或發票，亦無將日期製作於
      吊牌或織標之情形，否則待隔年再行銷售時，消費者發現有記載去年之吊牌及
      織標勢必影響其購買意願，如此必造成影響銷售成績的結果，而違反經營獲利
      之原則；被告卻認為「參加人（即本案原告）所檢送之長虹服裝行八十六年支
      出傳票中所附之佳利商標織造有限公司代為製作商標之發票，其上僅記載商標
      二字，並未註明商標名稱」、「委託製作商標並不表示即有使用之事實。而吊
      牌、織標樣本．．．均無日期之記載，均不可採。」按蓋無必要，且有礙於過
      季服飾之銷售。按原告受讓系爭商標，當有以此商標繼續使用之意圖，而不會
      只任由商標權因時間過往而不用，更無委託他人製作商標而不使用，徒浪費經
      營成本之理，被告此1認定實有昧於一般社會交易之事實。原告現提出八十六
      年間向「藝城攝影社」沖洗、加洗相片之統一發票影本，其金額總計近二十萬
      元，自可證明原告所提出之服飾商品宣傳照片及服飾宣傳海報為八十六年間所
      拍攝製作，故系爭商標於八十六年一月至八十九年一月間有使用之事實。並為
      加強原告本項陳述之可信，原告擬於言詞辯論期日當庭提出八十六年一月至八
      十九年一月間所製作之附有系爭商標吊牌之庫存服飾乙套，鈞院認為必要時，
      並可加以鑑定其年份。茲就原告蒐集往日資料，將其列述如下：
      (1)原告前手甲○○於西元一九九七年，提供其下游批發零售商參考之宣傳海報
        ，雖其樣式普通而簡單，仍實足以證明原告之前手甲○○有於八十九年一月
        六日前三年內有使用系爭商標專用權之事實。
      (2)甲○○分別與「和舜服裝行」於八十六年九月和八十七年九月及與「聯舜服
        裝行」於八十六年九月和十月及與「盛發服裝行」於八十六年九月和十月間
        為交易對象，而以系爭商標權為銷售之送貨單可證明有使用該商標之事實。
        加上就西元一九九七年份之長虹服裝行之系爭商標宣傳海報，更可證明甲○
        ○於八十六年一月六日至八十九年一月六日之間確有使用系爭商標專用權之
        事實。
    5.復查參加人前因其註冊第四六九五二一號「M&M'S」商標，與系爭商標構成近
      似，甲○○為維自身權益，乃向智慧財產局請評定，經智慧財產局以中台評字
      第八○八一三八號評定審定書於八十七年七月為應予撤銷之處分，而參加人不
      服處分，此案現仍於行政救濟程序中；故參加人乃以一不實之調查報告，隨意
      誣指系爭商標已逾三年未使用，其居心實已昭然若揭，以莫需有之事，投機欲
      撤銷系爭商標專用權，以避免其註冊第四六九五一號 「M&M'S」商標被依法撤
      銷。甲○○若無使用系爭商標之事實，何必動則興訟，申請評定參加人之註冊
      第四六九五二一號商標，實因其商標之註冊，乃嚴重影響系爭商標之合法使用
      權利，並有混淆致消費者誤認之可能，因此參加人所為之指摘實不足採信。
    6.本件商標撤銷案，依被告訴願決定書之意旨，將可能造成原告對於系爭商標之
      專用權遭撤銷而消滅，其性質顯屬於負擔處分。「按人民之權益當然受憲法及
      法律之保障，行政機關就具體事件行使公權力對人民權益有所剝奪，通常以負
      擔處分之方式為之，在依法行政原則之支配下，作成行政處分不僅需有法律之
      依據，而且應符合法定之要件，此乃現代法治國家不證自明之公理。是以基於
      維持法律秩序之安定及尊重公權力措施之表徵，雖仍認為行政處分應受有效之
      推定，但已不復受合法之推定，一旦處分之相對人指摘行政處分有無效或得撤
      銷之事由而提出爭訟，被告機關應對其作成處分係符合法定要件之事實，負舉
      證之責．．．」（參照吳庚著行政爭訟法論初版第一六六頁以下），是以被告
      應就系爭商標於八十六年一月至八十九年一月未曾使用之事實，負舉證責任。
      今被告僅以證明力顯屬有疑之參加人之徵信報告書，即輕率判定原告於八十六
      年一月至八十九年一月未曾使用系爭商標，其認事用法顯有違誤，訴願決定實
      難謂合法，其於訴訟程序中亦未再就原告未曾於八十六年一月至八十九年一月
      未曾使用系爭商標之事實舉證，故在系爭事實是否存在顯屬有疑之情形下，實
      應為對原告有利之判定，始符舉證責任之法理。
    7.系爭商標曾於八十五年四月十五日辦理延展、八十五年七月二十五日辦理專用
      權移轉、再於八十九年八月二十四日辦理專用權移轉，上述時點均與系爭事實
      之時點（八十六年一月至八十九年一月）甚為接近，試問：如原告不欲使用系
      爭商標，何須大費周章，花費時間與金錢辦理商標之延展與移轉呢？故原告於
      八十六年一月至八十九年一月有使用系爭商標於指定使用商品之事實。
    8.綜上所陳，原告於八十六年一月至八十九年一月間確有使用系爭商標，無違反
      商標法第三十一條第一項第二款之規定，參加人所指之種種，實為無的放矢。
      被告之訴願決定對智慧財產局所為撤銷不成立之處分予以撤銷之處分係屬違誤
      ，請依法賜予被告撤銷原處分之決定予以撤銷，維持原處分機關智慧財產局所
      為撤銷不成立之處分云云。
　(二)被告主張之理由：
    查原告訴稱，系爭商標之撤銷與否，對參加人所有註冊第四六九五二一號及第五
    八一四七一號商標所涉之評定案並無影饗，參加人並非適格之利害關係人。又參
    加人查訪原告之前手吳春展所附之徵信報告書，其查訪之對象有問題，實不足採
    信。且一般服飾業實無將日期製作於服飾吊牌及織標樣本之情形，並檢附西元一
    九九七年之宣傳海報及八十六年九月和八十七年十月之送貨單加以證明系爭商標
    於八十六年一月六日至八十九年一月六日確有使用之事實云云。惟查，參加人所
    有註冊第四六九五二一號及第五八一四七一號商標，被原告以該等註冊商標與系
    爭商標外文構成近似，有違商標法第三十七條第一項第十二款規定，對之提起評
    定，目前尚在行政救濟程序中，是系爭商標專用權之撤銷與否，對其權利或利益
    難謂無影響關係，參加人自屬適格之利害關係人。又被告訴願決定係認依原告所
    檢送之證據觀之，衣服商品實物、吊牌、織標樣本及服飾商品宣傳照片均無日期
    之記載，八十六年八月至十一月購入製衣材料商品之統一發票與系爭商標之使用
    無關，而八十六年六月至十二月之商品銷售發票上僅記載衣服、成衣等品名，並
    無記載系爭商標名稱。另所檢送之長虹服裝行八十六年支出傳票中所附之佳利商
    標織造有限公司代為製作商標之發票，其上僅記載商標二字，並未註明商標名稱
    ，而查原告前手於同時期除系爭商標外尚有其他商標，則該發票是否即屬系爭商
    標之製作不得而知，況委託製作商標並不表示即有使用之事實。則依原告所檢送
    之證據是否可證明系爭商標在申請撤銷日前三年有使用之事實，不無重行審酌之
    必要，而撤銷原處分。被告並未以參加人所附之徵信報告書作為撤銷之依據，此
    部份原告顯有誤解。至於原告於行政訴訟階段所檢送之海報及送貨單，經查並未
    於訴願階段提出，且係影本，其文書是否真正並無證明，證據力仍待查明。綜上
    所述，被告所為之決定並無違誤，請判決駁回原告之訴等語。
  (三)參加人主張之理由：
    1.按「行政訴訟原以官署之處分為標的，倘事實上原處分已不存在，則原告之訴
      因訴訟標的之消滅即應予以駁回。」行政法院（現改制為最高行政法院）二十
      七年判字第二十八號著有判例。是以提起撤銷訴訟應以行政處分之存在為前提
      要件，如行政處分業經訴願決定撤銷而不存在，自不得提起行政訴訟，原告如
      逕行對之提起行政訴訟，即屬欠缺權利保護要件，其起訴不能認為有理由，應
      以判決駁回之，此亦有台北高等行政法院九十年度訴字第四○二一號判決可參
      。本件原告以系爭商標圖樣，指定使用於當時商標法施行細則第二十七條所定
      商品及服務分類表第四十四類之各類男、女童裝、套裝、成衣等商品，向被告
      所屬智慧財產局申請註冊。參加人以系爭商標構成商標法第三十一條第一項第
      二款之事由，對之提起商標撤銷。經該局審定結果，以八十九年七月三日中台
      處字第號八九○○○九號商標撤銷處分書為申請不成立之處分，參加人不服，
      提起訴願，經被告為「撤銷原處分，由原處分機關另為適法之處分。」本件原
      處分既經訴願決定予以撤銷，令原處分機關另為適法之處分，則依前揭規定與
      判例意旨，原告自不得對該訴願決定提起行政訴訟，應俟原處分機關依訴願意
      旨重為處分後，如有不服，始得對之提起訴願、行政訴訟。是以原告逕行提起
      本件訴訟，即屬欠缺權利保護要件，在法律上顯無理由，應依行政訴訟法第一
      百零七條第三項之規定，不經言詞辯論，逕予判決駁回。
    2.次按「商標註冊後，無正當理由迄未使用或繼續停止使用已滿三年者，商標主
      管機關應依職權或利害關係人申請撤銷商標專用權」商標法第三十一條第一項
      第二款訂有明文。次按「主張有商標法第三十一條第一項第二款規定之情事者
      ，得依查訪商標專用權人或其代表人、家屬、相當經理主管級以上之受僱人明
      確表示未使用之事實等證據資料，或依於商標專用權人住所、營業所等地實施
      調查所得之明確證據為之。」原處分機關所編印之商標手冊亦定有明文。本件
      系爭商標撤銷案係於八十九年一月六日提起申請，故認定本件申請是否成立時
      ，應以八十九年一月六日前三年內之客觀事實與證據為判斷。本件參加人所委
      請之徵信調查，於八十八年十二月十五日查訪系爭商標專用權人之前手吳春展
      時，吳春展自稱其係「長虹服飾開發公司（即長虹服裝行）」及「華永實業有
      限公司」之負責人，並提出印製有原告名稱及其個人姓名之名片，且於鈞院九
      十一年一月十七日審理中亦自陳其係原告之經理。因此，參加人雖係以吳春展
      即系爭商標專用權人之前手為受訪對象，惟依前揭商標手冊之規定，吳春展既
      為原告之經理，又與原告負責人甲○○為夫妻，則關於系爭商標是否繼續停止
      使用已達三年，吳春展對之應知之甚稔，故吳春展於徵信調查受訪時表示「該
      公司三年多前曾使用『ｍ．ｍ』商標圖樣於其服飾商品，近三年來已改用如名
      片所示之『Mei-Ma』英文字樣及方格圖形」，而自陳系爭商標未繼續使用已達
      三年等語，自有證據能力。次查，參加人所造訪之地址「台北市○○區○○路
      十三號二樓」，不僅為原告於原處分機關登記之地址，且依原告於訴願答辯時
      檢附統一發票之發票章以及吳春展所提示之名片觀之，該地址同時為原告自營
      「長虹服裝行」之營業處所在，是以參加人之徵信調查員前往該地址進行查訪
      ，應屬正確無誤。再者，本件爭點在於原告事實上是否有使用系爭商標，故受
      訪之處所是否為營業所並非所論，此亦可由商標手冊規定受訪之地點，可為商
      標專用權人之住所或營業所等地調查可證。再查，商標法乃兼為保護消費者利
      益與商標專用權人之私益（參商標法第一條），而經註冊之商標卻不使用，將
      妨害到他人使用相同或近似商標註冊申請之權益，故商標法第三十一條分別賦
      予商標主管機關及利害關係人依職權或提出商標撤申請案，以調查系爭商標是
      否有使用。尤以商標撤銷案若係由利害關係人所提出者，因商標主管機關為商
      標撤銷處分前，仍須依職權調查，並命系爭商標專用權人提出答辯（參商標法
      第三十一條第三項之規定），故對於該商標撤銷案所為之調查報告，不以經公
      證機關調查為必要，此之所以商標法以及商標手冊均未就該徵信報告是否應以
      公證機關為之為必要加以明文規定。
    3.再按「商標之使用，係指為行銷之目的，將商標用於商品或其包裝、容器、標
      帖、說明書、價目表或其他類似物件上，而持有、陳列或散布。商標於電視、
      廣播、新聞紙類廣告或參加展覽會展示以促銷其商品者，視為使用」，商標法
      第六條訂有明文。本件原告於原處分機關、訴願程序以及鈞院審裡中所檢送之
      相關證物，均不足以證明原告有使用系爭商標之事實：
      (1)原告於原處分機關所檢送之衣服商品實物、吊牌、織標樣本及服飾商品宣傳
        照片均無日期之記載，而其提出八十六年八月至十一月購入製衣材料商品之
        統一發票，亦與系爭商標之使用無關，且八十六年六月至十二月之商品銷售
        發票上僅記載衣服、成衣等品名，並無記載系爭商標名稱。
      (2)原告註冊之商標共十餘個，而原告於訴願程序中所檢送佳利商標織造有限公
        司代為製作商標之發票中僅記載商標二字，並未註明商標名稱，則該發票是
        否即屬系爭商標之製作，不得而知，且委託製作商標亦不表示有使用商標之
        事實。
      (3)就原告於本件起訴後檢送其八十六年宣傳海報及其與和舜服裝行、聯舜服裝
        行、盛發服裝行交易系爭商標商品之送貨單數紙，以及原告所謂的「庫存衣
        服」證據資料部分：
        該等宣傳海報與送貨單據以及原告所謂之「庫存衣服」等重要之證據資料
          ，原告不僅均未於訴願階段中提出，且證據資料上所顯示之年度即八十六
          年，距離本件行政訴訟起訴審理程序時間已將達五年之久，依常理判斷，
          該等證據資料應早已泛黃、字跡模糊及有諸多摺痕或缺角等情形出現，然
          觀之原告所提呈之該等證據資料竟完整如新，毫無任何上開所指之情形發
          生，故可知該等證據資料顯係原告臨訟製作。
        原告送貨單固標示有系爭商標，然其使用之方式並不符合商標法第六條關
          於商標使用方式之規定，故應非屬商標法所稱之商標之使用。再者，依一
          般常理及商業習慣，一般送貨單並無印製商標字樣，因此原告在其送貨單
          上印製系爭商標，顯有違常理。又據原告稱其與和舜服裝行、聯舜服裝行
          與盛發服裝行等就系爭商標衣服商品有交易往來，然上開三服裝行之負責
          人到庭僅證稱，其曾為原告銷售衣服，但原告所檢送之送貨單據，並非渠
          等親自簽收等語，此有渠等於鈞院九十一年一月十七日具結證言可稽。故
          原告所檢送之該等送貨單據並不足以為其有使用系爭商標事實之認定。
        原告於鈞院九十一年二月七日審理程序中，竟能提出八十六年度傳票、房
          屋稅繳稅書等與本件無關之資料，然就與本件攸關重要性之送貨單存根資
          料，卻以風災為由而辯稱其無法提出證明云云，更可見原告前揭所檢送之
          證據資料之真實性，不足以做為其有使用系爭商標之證據。
        按「行政法院於撤銷訴訟，應依職權調查證據」行政訴訟法第一百三十三
          條定有明文。又「除本法有規定外，民事訴訟法第二百七十七條之規定於
          本節準用之」同法第一百三十六條定有明文。而前揭所準用之民事訴訟法
          第二百七十七條即規定：「當事人主張有利於己之事實者，就其事實有舉
          證之責任。但法律別有規定，或依其情形顯失公平者，不在此限。」故由
          上開條文規定可知，本件撤銷訴訟，除鈞院應依職權調查證據外，原告就
          其有利於己之事實即其有繼續使用系爭商標之事實，應負舉證責任，倘其
          無法舉證證明，自應負擔其因無法證明之危險，而應受敗訴之判決。是以
          原告既無法舉證證明其有繼續使用系爭商標之事實，自應受敗訴之判決。
          是其執稱系爭商標有無使用之事實，應由被告機關負舉證責任云云，不僅
          有違前揭法條之規定，更顯見原告係為脫免其舉證之責，而為卸責之辭。
    4.綜上所述，請判決如參加人答辯之聲明等語。
　　理  由
一、本件參加人前以原告前手甲○○另案主張參加人所註冊第四六九五二一號及第五
    八一四七一號「M&M'S 」商標，與原告註冊第三七九六一七號系爭商標外文構成
    近似，有違商標法第三十七條第一項第十二款規定，申請評定參加人上開商標註
    冊無效，目前於行政救濟程序中，因主張參加人屬商標法第三十一條所稱之利害
    關係人，並以系爭商標註冊後，無正當事由迄未使用或繼續停止使用已滿三年，
    有違商標法第三十一條第一項第二款之規定為由，申請原處分機關撤銷原告之系
    爭商標，經原處分機關處分申請不成立，參加人不服，提起訴願，經被告機關撤
    銷原處分，著由原處分機關另為適法之處分，原告不服訴願決定，提起本件行政
    訴訟。查原告係訴願決定之利害關係人，其認訴願決定違法並損害其權利，依行
    政訴訟法第四條第三項之規定，自得提起本件行政訴訟（現改制為最高行政法院
    之前行政法院八十六年四月份庭長評事聯席會議決議參照），參加人謂原告起訴
    欠缺權利保護要件，不得起訴及原告謂參加人並非利害關係人云云，均非可採，
    合先明。
二、次按「商標註冊後，無正當事由迄未使用或繼續停止使用已滿三年者」，商標主
    管機關應依職權或據利害關係人之申請撤銷其商標專用權，為系爭商標撤銷處分
    時商標法第三十一條第一項第二款所明定。又「商標之使用，係指為行銷之目的
    ，將商標用於商品或其包裝、容器、標帖、說明書、價目表或其他類似物件上，
    而持有、陳列或散布」「商標於電視、廣播、新聞紙類廣告或參加展覽會展示以
    促銷其商品者，視為使用」復為同法第六條第一、二項所規定。本件參加人以系
    爭註冊第三七九六一七號「方格ｍ．ｍ」商標，原告於註冊後，無正當事由迄未
    使用或繼續停止使用已滿三年，有違商標法第三十一條第一項第二款之規定，申
    請原處分機關撤銷系爭商標。原處分機關依原告所檢送之標示有系爭商標之衣服
    商品實物、品牌、織標樣本及服飾商品宣傳照片、八十六年六月至十二月之商品
    銷售發票、八十六年八月至十一月購入製衣材料商品之統一發票等證據，認系爭
    商標於參加人八十九年一月六日申請撤銷之前三年有合法使用，而為申請不成立
    之處分。參加人不服，提起訴願後，訴願決定則以原告所檢送之長虹服裝行八十
    六年支出傳票中所附之佳利商標織造有限公司代為製作商標之發票，其上僅記載
    商標二字，並未註明商標名稱，而查原告之前手於同時期除系爭商標外尚有其他
    商標，則該發票是否即屬系爭商標之製作不得而知，況委託製作商標並不表示即
    有使用之事實。而吊牌、織標樣本及服飾商品宣傳照片均無日期之記載，均不可
    採。從而，綜合原告歷次所撿送之證據是否可證明系爭商標在申請撤銷日前三年
    內有使用之事實，不無重行審酌之必要，因而決定將原處分撤銷，由原處分機關
    另為適法之處分。原告雖主張，參加人對伊公司在申請撤銷日前三年內未使用系
    爭商標之事實，應負舉證責任，且原告前手甲○○於西元一九九七年，提供其下
    游批發零售商參考之宣傳海報，足證原告之前手甲○○有於八十九年一月六日前
    三年內有使用系爭商標專用權之事實。又甲○○分別與「和舜服裝行」於八十六
    年九月和八十七年九月及與「聯舜服裝行」於八十六年九月和十月及與「盛發服
    裝行」於八十六年九月和十月間為交易對象，而以系爭商標權為銷售之送貨單可
    證明有使用該商標之事實。加上就西元一九九七年份之長虹服裝行之系爭商標宣
    傳海報，更可證明甲○○於八十六年一月六日至八十九年一月六日之間確有使用
    系爭商標專用權之事實云云。惟查商標註冊後，無正當事由迄未使用或繼績停止
    使用已滿三年者，商標主管機關應依職權或據利害關係人之申請撤銷商標專用權
    。商標主管機關為第一項之撤銷處分前，應通知商標專用權人．．．於三十日內
    提出書面答辯，其答辨通知經送達商標專用權人．．．者，商標專用權人應證明
    其有使用之事實，．．．，商標第三十一條第四項定有明文，足證上開法條已明
    文規定商標專用權人應負舉證責任（現改制為最高行政法院之前行政法院七十二
    年度判字第一六五四號判決參照），原告謂應由舉發之參加人負舉證責任，自屬
    無據。至於原告於審理中所提出之宣傳海報與送貨單據等重要之證據資料，原告
    均未於原處分機關及訴願階段中提出，且原告迄未能提出送貨單存根資料，以供
    查證，原告復自陳服裝業界於從事交易時，並無將商標名稱標示於發票或收據，
    則原告提出訂貨單上標明何種商標，亦顯與其主張有違，自難採信。本件原訴願
    決定認綜合原告歷次所撿送之證據是否可證明系爭商標在申請撤銷日前三年內有
    使用之事實，不無重行審酌之必要，因而決定將原處分撤銷，由原處分機關另為
    適法之處分，並無不合，原告徒執前詞，訴請撤銷，為無理由，應予駁回。
據上論結，本件原告之訴為無理由，爰依行政訴訟法第九十八條第三項前段，判決如
主文。
中　　華　　民　　國　　　九十一　　年　　　四　　　　月　　　十六　　　日
                            臺 北 高 等 行 政 法 院   第 七 庭
                                           審 判 長 法  官　鄭小康
                                                    法  官　黃秋鴻
                                                    法  官　林金本
右為正本係照原本作成。
如不服本判決，應於送達後二十日內，向本院提出上訴狀並表明上訴理由，如於本判
決宣示後送達前提起上訴者，應於判決送達後二十日內補提上訴理由書（須按他造人
數附繕本）。
中　　華　　民　　國　　　九十一　　年　　　四　　　　月　　　十七　　　日
            　　　　　　　　　　　　　　    　      書記官  簡信滇
